最高法院民事判決　　　　　　　　　　111年度台上字第756號
上　訴　人　莊 宏 德
　　　　　　莊 宏 誼 
　　　　　　劉莊希玲 
　　　　　　何 道 銘
共　　　同
訴訟代理人　林　　凱律師　
　　　　　　蔡 宜 衡律師
被 上訴 人　財政部國有財產署
 
法定代理人　曾 國 基
訴訟代理人　彭 成 青律師
上列當事人間請求確認土地所有權存在等事件，上訴人對於中華
民國110年10月26日臺灣高等法院第二審判決（110年度上字第51
8號），提起上訴，本院判決如下：
    主  文
原判決關於駁回上訴人之訴及該訴訟費用部分廢棄，發回臺灣高
等法院。
    理  由
一、本件上訴人莊遠輝於民國111年1月24日死亡，其繼承人莊宏
    德、莊宏誼、劉莊希玲具狀聲明承受訴訟，核無不合，應予
    准許。
二、上訴人主張：莊遠輝之被繼承人莊林市（72年3 月16日死亡
    ）原為日治時期坐落新竹郡六家庄九甲埔段埔頂崁腳小段 9
    -3、13-1番地（下合稱9-3等2筆番地）之共有人，另一被繼
    承人吳氏情（16年3 月25日死亡）與上訴人何道銘之被繼承
    人何文漢（於32年11月22日死亡，下與莊林市、吳氏情合稱
    吳氏情等3人）則均為同小段15-2番地（下與9-3等2 筆番地
    合稱系爭番地）之共有人，吳氏情等3 人應有部分各如原判
    決附表（下稱附表）一「閉鎖登記前權利範圍」欄所示（下
    稱系爭應有部分）。系爭番地雖經地政機關公告處分削除，
    於昭和8年2月28日、9年7月23日為閉鎖登記，惟嗣已浮覆，
    且合併其他土地編為新竹市○○段0000地號（下稱1122地號
    ），於94年11月21日登記為國有（下稱系爭登記），嗣又分
    割出同段1122-3、1122-6、1122-8地號土地（下合稱1122-3
    地號等3筆土地），系爭番地浮覆後坐落於1122-3地號等3筆
    土地內，其位置及面積如第一審判決附圖（下稱附圖）1122
    -8⑴、1122-3⑴、⑵、1122-6⑴所示（下合稱系爭土地），
    依土地法第12條規定，吳氏情等3 人之繼承人（分如附表二
    、三所示）公同共有系爭應有部分，因而當然回復。系爭登
    記妨害伊及其他共有人之所有權，被上訴人為管理人，應將
    系爭土地自1122-3等3 筆土地為分割（下稱系爭分割）登記
    ，以利回復其權利等情。爰依民法第767條第1項中段、第82
    8條第2項、第821 條、地籍測量實施規則（下稱測量規則）
    第205條第1項第8 款規定，求為命被上訴人為系爭分割登記
    之判決【上訴人請求確認系爭應有部分為其與附表二、三所
    示繼承人公同共有，及被上訴人將就系爭土地所為系爭登記
    予以塗銷（下稱系爭塗銷登記）之部分，業獲勝訴判決確定
    。未繫屬本院者，不予贅敘】。
三、被上訴人則以：測量規則第205條第1項第8 款僅為土地複丈
    之規定，非得作為伊應辦理系爭分割登記之依據等語，資為
    抗辯。    
四、原審廢棄第一審所為被上訴人上開敗訴部分之判決，改判駁
    回上訴人該部分之訴，係以：吳氏情等3 人原分別為系爭番
    地之共有人，權利範圍各如附表一「閉鎖登記前權利範圍」
    欄所示，該番地經地政機關公告處分削除，分別於昭和8年2
    月28日、昭和9年7月23日為閉鎖登記，嗣已浮覆，且合併其
    他土地編為1122地號土地，於94年11月21日登記為國有，其
    後再分割出1122-3地號等3筆土地，系爭番地浮覆後坐落112
    2-3地號等3筆土地內，所在位置、面積如附圖1122-8⑴、11
    22-3⑴、⑵、1122-6⑴所示，上訴人為管理人等情，為兩造
    所不爭。依土地法第12條規定，系爭土地浮覆後，吳氏情等
    3 人之全體繼承人對於該土地之公同共有權利，固當然回復
    。惟測量規則第205條第1項第8 款規定，依土地法上開規定
    因土地浮覆回復原狀時，復權範圍僅為已登記公有土地之部
    分而須分割時，應由復權請求權人會同公有土地之管理機關
    申請複丈，乃有關申請複丈資格之規定，非為請求權基礎。
    而新竹市地政事務所已測量系爭土地之坐落位置與面積，並
    製作土地複丈成果圖，自得據之為系爭塗銷登記，上訴人請
    求被上訴人為分割登記，難認有權利保護之必要。從而，上
    訴人依測量規則第205條第1項第8 款規定，請求被上訴人為
    系爭分割登記，洵非正當，不應准許等詞，為其判斷之基礎
    。
五、按土地有下列情形之一者，得申請土地複丈（以下簡稱複丈
    ）：土地因自然增加、浮覆、坍沒、分割、合併、鑑界或
    變更者，得申請土地複丈。」、「申請複丈，由土地所有權
    人或管理人向土地所在地登記機關為之。但有下列情形之一
    者，各依其規定辦理：…依土地法第12條第2 項規定因土
    地浮覆回復原狀時，復權範圍僅為已登記公有土地之部分，
    需辦理分割者，由復權請求權人會同公有土地之管理機關申
    請。」測量規則第204條第1項第1款、第205條第1項第8款分
    別定有明文。次按「土地總登記後，因分割、合併、增減及
    其他標示之變更，應為標示變更登記。」、「標示變更登記
    ，由權利人或登記名義人單獨申請之。」土地登記規則第85
    條、第27條第5款亦有明文。足見依土地法第12條第2項規定
    因土地浮覆回復原狀時，倘復權範圍僅為已登記公有土地之
    部分者，須辦理土地之複丈、分割，為土地之標示變更登記
    ，再續為塗銷登記（權利回復登記）。查系爭番地浮覆後，
    已合併其他土地編為1122地號土地，於94年11月21日登記為
    國有，該土地浮覆後之位置，為自1122地號土地分割出之11
    22-3地號等3 筆土地之一部，為原審認定之事實。依上開說
    明，上訴人之權利回復登記，即應先辦理系爭土地之複丈、
    自1122-3地號等3 筆土地分割，為土地標示變更登記後，再
    辦理系爭塗銷登記。則倘被上訴人不同意辦理分割登記，上
    訴人是否無以訴請求之必要，非無再予研求之餘地。又上訴
    人於事實審已表明除測量規則第205條第1項第8 款規定外，
    係依民法第767條第1項中段、第828條第2項、第821 條規定
    ，請求被上訴人辦理分割登記後，以為系爭塗銷登記（見一
    審卷第12至13頁）。原審未詳加審究，徒以測量規則第 205
    條第1項第8款規定，不得作為請求權基礎，依新竹市地政事
    務所所為系爭土地複丈成果圖，已得為系爭塗銷登記，遽謂
    上訴人請求被上訴人為分割登記，無權利保護必要，即有未
    合。上訴論旨，指摘原判決違背法令，求予廢棄，非無理由
    。
六、據上論結，本件上訴為有理由。依民事訴訟法第477條第1項
    、第478條第2項，判決如主文。
中    華    民    國   111    年    5     月    24    日
                      最高法院民事第八庭
                          審判長法官  周  舒  雁  
                                法官  黃  書  苑  
                                法官  謝  說  容  
                                法官  汪  漢  卿  
                                法官  陳  麗  玲  
本件正本證明與原本無異
                                      書  記  官
中    華    民    國   111    年    6     月    8     日